【裁判字號】    88,訴,1158
【裁判日期】    891212
【裁判案由】    偽造文書
【裁判全文】
臺灣板橋地方法院刑事判決                        八十八年度訴字第一一五八號
    公  訴  人  臺灣板橋地方法院檢察署檢察官
    被      告  乙○○
    選任辯護人  孟舒存
    被      告  丁○○
右列被告因偽造文書案件，經檢察官提起公訴（八十七年度偵字第二四四九九號）及
移送併案審理（八十七年度偵字第二七三四Ｏ號），本院判決如左：
    主  文
乙○○、丁○○均無罪。
    理  由
一、公訴意旨略以：被告乙○○係執業律師，於民國八十四年出售祭祀公業黃協成之
    派下員丙○○之委託，辦理丙○○與同為派下員之黃金生、黃永聰、黃仲武、黃
    錫炫、黃慶謨、黃金炎、黃郁城及黃明堂之祭祀公業相關事宜。乙○○明知丙○○、黃金生、黃永聰、黃仲武、黃錫炫、黃慶謨、黃金炎、黃郁城及黃明堂並未
    授權其將祭祀公業黃協成之土地出賣，竟與被告丁○○共同基於犯意之聯絡，利
    用丙○○將自己之印章及身分證影本均交付與乙○○之機會，於八十四年二月二
    十日，偽刻黃金生、黃永聰、黃仲武、黃錫炫、黃慶謨、黃金炎、黃郁城及黃明
    堂名義之印章，並將該偽刻之印章及到用丙○○之印章蓋於其製作載有：「茲就
    本祭祀公業土地買賣事，全體派下員委任丙○○全權代理與買主丁○○訂立買賣
    契約」等語之委任書上，而偽造私文書。並於同日在台北縣板橋市○○○路廿六
    巷二弄一號五樓丁○○住處，附偽造丙○○與丁○○簽訂祭祀公業黃協成所有之
    土地買賣契約書，足生損害於祭祀公業黃協成、丙○○、黃金生、黃永聰、黃仲
    武、黃錫炫、黃慶謨、黃金炎、黃郁城及黃明堂。嗣因丙○○、黃金生、黃永聰
    、黃仲武、黃錫炫、黃慶謨、黃金炎、黃郁城及黃明堂之祭祀公業黃協成派下證
    明已於八十四年四月間經嘉義縣鹿草鄉公所註銷，前揭買賣契約之土地無法移轉
    ，丁○○復提起請求土地所有權移轉登記之民事訴訟，丙○○、黃金生、黃永聰
    、黃仲武、黃錫炫、黃慶謨、黃金炎、黃郁城及黃明堂始知上情，因認被告乙○○涉犯刑法第二百十六條、第二百十條之行使偽造私文書罪嫌。
二、按犯罪事實應依證據認定之，無證據不得推定其犯罪事實；又不能證明被告犯罪
    者，應諭知被告無罪之判決，刑事訴訟法第一百五十四條、第三百零一條第一項
    前段分別定有明文；又認定不利於被告之事實，須依積極證據，苟積極證據不足
    為不利於被告事實之認定時，即應為有利於被告之認定，更不必有何有利之證據
    。而此所謂之證據，須確能為被告有罪之證明，而無瑕疵可指者，始足當之；其
    為訴訟上之證明，則須至任何之一般人均認其為真正，而無所懷疑之程度，最高
    法院三十年上字第八一六號、六十九年度台上字第四九一三號、七十六年度台上
    字第四九八六號判例可資參酌。
三、公訴人認被告乙○○、丁○○涉有行使偽造私文書罪嫌，係以證人丙○○之供述
    ，及買賣契約書、委任書在卷，且該買賣契約書上並無丙○○之簽名，已不無可
    疑，又被告丁○○指稱係被告乙○○向伊邀約購地，被告乙○○辯稱未經手本件
    土地買賣，顯屬虛言；另被告乙○○於民事訴訟程序中，一再表示丙○○係經黃
    金生等授權售地，要求丙○○勿出庭，顯示被告乙○○、丁○○利用渠二人對法
    律之嫻熟，意圖利用民事程序遂行移轉登記之目的等情，為其論據。本件經訊之
    被告乙○○、丁○○均堅決否認有何行使偽造私文書之犯行，被告乙○○辯稱：
    伊僅於八十三年十月間受丙○○委託辦理祭祀公業派下證明，伊向鄉公所申請辦
    理，於八十四年二月間核發下來，再二月後，又接到派下證明遭註銷，註銷後伊
    有提出訴願，之後情事伊不清楚，伊並未介紹或處理出售土地事宜，亦未製作委
    任書或買賣契約書，且丙○○及其他派下員之印章並未交予伊保管，伊並無偽造
    委任書、買賣契約書或持以行使之行為等語；被告丁○○則辯稱：伊於八十四年
    二月間在被告乙○○事務所聽甲○○提及丙○○要賣土地，嗣後甲○○、丙○○
    至伊住處簽約，委託書及買賣契約書係甲○○、丙○○帶來，伊並未偽造該委任
    書、買賣契約書等語。
四、經查：
（一）前開委任書上有「丙○○」署名一枚，經本院提示該委任書與證人丙○○檢視
      ，其坦稱該枚署名確係其本人所簽署，此有該委任書一紙在卷可參（附於台灣
      板橋地方法院檢察署八十四年度偵字第九八六六號案卷第七十一頁）。惟證人
      丙○○於偵查中先供稱：「那是律師偽造，律師叫我簽的，我不認識字。」等
      語（參見台灣嘉義地方法院檢察署八十五年度偵字第一Ｏ二六號案卷第四十六
      頁背面八十五年五月十三日偵查筆錄）；其於台灣高等法院八十七年度上訴字
      第二十號案件審理中則供稱：「當初乙○○拿給我是只有日期的白紙，根本沒
      有內容叫我簽，當時有甲○○在場。」等語（參見台灣高等法院八十七年度上
      訴字第二十號第二十頁背面八十七年二月十九日訊問筆錄），先後供述之情節
      並不一致，假若證人丙○○所簽署姓名之文件確係只有日期的白紙，並無其他
      內容之記載，則何以證人丙○○於偵查中並未提及此事，反而強調其不認識字
      ？既然文件上除日期之外，並無其他文字之記載，則證人丙○○識字與否，均
      無影響，可見證人丙○○於偵查中辯稱其不識字，乃係作為其對於所簽署文件
      之內容並不了解一節，作為辯詞。其嗣後改稱被告拿只有日期之白紙叫伊簽名
      云云，尚難遽以採信。其次，證人丙○○於本院訊問時先供稱：「王正芳（應
      係甲○○之筆誤）拿張白紙要我簽名說王律師要用的，只簽名，也未蓋章。」
      等語，嗣又改稱：「我簽名時上面都沒有寫東西，我是在王律師家裡簽的，在
      甲○○家裡簽的是其他的人，我簽我自己的名當時王律師及甲○○都在現場。
      」等語（參見本院八十九年一月十一日訊問筆錄），究證人丙○○所為前開簽
      名係甲○○或被告乙○○要求其簽署，先後供述矛盾不一。況且，證人甲○○
      於台灣高等法院前開案件及本院審理中，均否認曾看過丙○○簽署任何文件，
      由此更難佐證證人丙○○指稱其在僅有日期之白紙上簽名一節，為真實可採。
      再者，觀之前揭委任書，證人丙○○本人簽名的位置係在該紙委任書第十行、
      以打字方式書記「受任人：丙○○」之正下方，即該行靠近中間位置，之前第
      一至第九行尚有其他以打字方式書記之文字，假若證人丙○○係在一白紙上簽
      名，則被告等人如何控制證人丙○○簽名之位置，又如何以證人丙○○簽名後
      之白紙，準確套印成前開完整之委任書？由前開情節以觀，證人丙○○辯稱：
      伊係在只有日期之白紙上簽名云云，顯然與事理不符，殊難採信。
（二）證人丙○○於偵查中先後供稱：「王律師還需要印章，因為他們都有委任我，
      我就自己去刻好交給王律師。」、「因為想他們全權委託我去辦，我就自己去
      刻印章。」等語（參見台灣板橋地方法院檢察署八十四年度偵字第九八六六號
      案卷第一一Ｏ頁背面八十四年八月廿九日偵查筆錄、八十五年度他字第一一二
      一號第十頁背面八十五年十一月十四日偵查筆錄），其於本院八十六年度訴字
      第一Ｏ二二號案件、台灣高等法院八十七年度上訴字第二十號案件及本案審理
      中，雖否認有在委任書上蓋用黃金生、黃永聰、黃仲武、黃錫炫、黃慶謨、黃
      金炎、黃郁城及黃明堂等人之印章，惟針對黃金生等八人之印章係其本人刻製
      一節，證人丙○○始終供承如一（參見本院八十六年度訴字第一Ｏ二二號案件
      八十六年五月十四日訊問筆錄、台灣高等法院八十七年度上訴第二十號案件八
      十七年二月十九日、四月廿七日訊問筆錄、本院八十八年九月十四日訊問筆錄
      ），是黃金生等八人之印章顯非被告乙○○或丁○○所偽造刻製，公訴人認被
      告乙○○與丁○○「於八十四年二月二十日，偽刻黃金生、黃永聰、黃仲武、
      黃錫炫、黃慶謨、黃金炎、黃郁城及黃明堂名義之印章」一節，顯然有所誤會
      。
（三）證人丙○○自始至終均指稱其本人及黃金生等共九人之印章，已交予被告乙○○處理，買賣契約書、委任書應係被告乙○○偽造盜用印章等情，惟為被告乙○○所堅決否認，辯稱：伊只拿到身分證影本資料，印章都在丙○○手上等語
      。查，證人丙○○於偵查中先稱：「我印章都交給律師，我是在車上將印章交
      給乙○○律師，及好像叫甲○○律師去辦的」等語（參見台灣板橋地方法院檢
      察署八十五年度他字第一一二一號第十一頁正面八十五年十一月十四日訊問筆
      錄），其於台灣高等法院八十七年度上訴字第二十號案件審理中又改稱：「我
      把印章交給甲○○，他再交給乙○○。印章我交給甲○○的」、「是我交給甲○○轉交乙○○，印章是乙○○叫我刻，才能辦派下員，當時乙○○在車上他
      開車，我將章交給甲○○」、「我除了交印章，另外交族譜，我把上述物品交
      給甲○○，乙○○我親眼看見在他手上」等語（參見該案卷八十七年三月三十
      日、八十七年四月廿七日訊問筆錄），嗣於本院審理中，證人丙○○先稱：「
      我把印章交與甲○○之住處中和，只有我二人在場」等語，復改稱：「印章是
      在車內拿給乙○○的，當時甲○○在開車。印章和資料確有交給乙○○」等語
      （參見本院八十八年九月十四日、八十九年一月十一日訊問筆錄），證人丙○○就前開印章係交予乙○○抑或甲○○？在車上交付抑或在甲○○家中交付？
      在車上交付時，係乙○○開車抑或甲○○開車？前後供述反覆不一，其證述之
      內容顯有瑕疵。參以證人甲○○於台灣高等法院前開案件審理中具結證稱：「
      我知道王（乙○○）有叫黃（丙○○）拿印章來，黃叫我代轉我不肯，我才叫
      黃南下。我有陪他去南下拿謄本。」、「（問：你有無親眼看見黃把印章交給
      王？）沒有。我聽到乙○○叫丙○○拿印章去蓋，沒有聽到乙○○叫黃印章拿
      來。」等語（參見台灣高等法院八十七年度上訴第二十號八十七年四月廿七日
      訊問筆錄），其於本院訊問時具結證稱：「我在場都沒看見丙○○有拿過印章
      給乙○○，丙○○沒叫我幫他拿印章給乙○○。乙○○有一次打電話給我說幫
      他向丙○○拿印章要蓋，丙○○有說要把印章寄我這邊，我不同意」、「印章
      沒經過我的手轉交」等語（參見本院八十九年七月十四日訊問筆錄），核與證
      人丙○○前開指稱之內容全然不符，是本院並無證據認定證人丙○○確實有將
      其本人及黃金生等共九人之印章交付與被告乙○○之事實，被告乙○○辯稱：
      伊只拿到身分證影本資料，印章都在丙○○手上等語，尚非全然無據，應堪採
      信。
（四）公訴人另以：被告乙○○於民事訴訟程序中，一再表示丙○○係經黃金生等授
      權售地，要求丙○○勿出庭，作為不利被告乙○○之認定。惟此部份亦為被告
      乙○○所堅決否認。而證人丙○○於偵查中固然指稱：「（問：民事部分他有
      告訴？）有，但乙○○律師說叫我不用出庭他會替我處理」等語（參見台灣板
      橋地方法院檢察署八時四年度偵字第九八六六號第八十五頁正面八十四年七月
      十七日偵查筆錄），惟其本院訊問時則改稱：「（問：為何民事開庭均未出庭
      ？）我接到法院通知，拿給甲○○，甲○○說交予王律師即可，我即無出庭，
      後來就沒有與王律師聯絡」等語（參見本院八十八年九月十四日訊問筆錄），
      前後供述之情節實有矛盾，自難遽以證人丙○○有瑕疵之指述，即認被告乙○○有以不當方式阻止證人丙○○出庭應訊，並以此作為不利被告乙○○之認定
      。
（五）被告丁○○辯稱：伊於八十四年二月間在被告乙○○事務所聽甲○○提及丙○○要賣土地，嗣後甲○○、丙○○至伊住處簽約，委託書及買賣契約書係甲○○、丙○○帶來，伊並未偽造該委任書、買賣契約書等語。雖為證人丙○○、
      甲○○所否認，證人丙○○否認有將土地售予被告丁○○，證人甲○○亦否認
      有介紹被告丁○○向丙○○購買土地之事。惟查，證人甲○○於偵查中具結證
      稱：「（問：你有在八十四年二月介紹丙○○賣土地給丁○○？）沒有此事，
      是丙○○要辦祭祀公業的土地辦不成，我介紹他們去找乙○○律師，有一天王
      律師找我及丙○○去他處，丁○○也在那裡，我並未與丁○○談任何事。」等
      語，證人丙○○於該次訊問中亦接續供稱：「（問：當天也有去？）是，但我
      也未與丁○○談」等語（參見台灣板橋地方法院檢察署八十四年度偵字第九八
      六六號案卷第八十五頁正面八十四年七月十七日訊問筆錄），是證人丁○○、
      甲○○於該次訊問中均坦稱曾與被告丁○○見面，惟否認曾談及買賣土地之事
      。然證人甲○○嗣後改稱：「問：為何於檢方所言不同？）我沒有說見過丁○○」等語（參見本院八十六年度訴字第一Ｏ二二號案卷第九十六頁正面八十六
      年十月一日訊問筆錄）；證人丙○○改稱：「我不認識丁○○，也未看見過他
      」、「我沒有看過丁○○」等語（參見台灣高等法院前開案卷第一Ｏ九頁背面
      八十七年九月三日審理筆錄、本院八十八年九月十四日訊問筆錄），既證人甲○○、丙○○就是否見過被告丁○○一節，前後供述不一，其等所為證詞顯有
      所保留，況且，證人丙○○前因出售祭祀公業土地之事涉犯偽造文書案件，經
      提起公訴（業經判決無罪確定），則丙○○之供述對其本身有利害關係，自難
      期待丙○○做出對己不利之供述，是丙○○、甲○○二人否認有前開土地買賣
      及介紹情事之證詞，尚遽以作為不利被告丁○○之認定。
（六）綜前所述，既本件委任書上之署名確係證人丙○○所自為，委任書上「丙○○
      、黃金生、黃永聰、黃仲武、黃錫炫、黃慶謨、黃金炎、黃郁城及黃明堂」之
      印文，以及二件買賣契約書上「丙○○」之印文，均係證人丙○○自行刻製之
      真正印章所蓋用之印文，並非使用偽造印章所蓋用之印文，且證人丙○○辯稱
      係在白紙上簽名一節，不足採信，已如前述，本院亦無證據認定被告乙○○或
      被告丁○○曾持有「丙○○、黃金生、黃永聰、黃仲武、黃錫炫、黃慶謨、黃
      金炎、黃郁城及黃明堂」等人之印章，該紙委任書、二件買賣契約書是否證人
      丙○○所自為，非無疑問，本院並無足夠證據認定該委任書、二件買賣契約書
      確係偽造，更無證據認定該委任書、買賣契約書係被告乙○○、丁○○共同偽
      造，自難僅依證人丙○○、甲○○反覆不一、顯有瑕疵之證述，以及證人丙○○臆測之詞，遽論被告乙○○、丁○○涉犯偽造私文書或行使偽造私文書之罪
      則。此外，復查無其他積極證據足資證明被告二人有何公訴人所指之犯行，不
      能證明被告犯罪，揆諸前開說明，爰為被告二人無罪之諭知。
五、至台灣板橋地方法院檢察署移送併案審理部分（八十七年度偵字第二七三四Ｏ號
    ），因與提起公訴部分為同一事實，本院自毋庸退回，併此敘明。
據上論斷，應依刑事訴訟法第三百零一條前段判決如主文。
本案經檢察官游鉦添到庭執行職務
中      華      民      國      八十九      年    十二    月    十二    日
                                  臺灣板橋地方法院刑事第三庭
                                          法  官  連育群
右正本證明與原本無異。
如不服本判決，應於判決送達後十日內，向本院提出上訴狀。
                                          書記官  蘇恩慶
中      華      民      國      八十九      年    十二    月    二十    日


司法院資訊處製作；財團法人民間司法改革基金會備份。
